ACORDAO-COMPLETO-2542364

ACÓRDÃO 3918/2022 ATA 26/2022 - SEGUNDA CÂMARA

VISTOS, relatados e discutidos estes autos de pensão militar deferida pela Diretoria de Inativos e Pensionistas do Comando do Exército em favor de Lea de Almeida do Nascimento a partir do falecimento de Mário Almeida do Nascimento Júnior;
ACORDAM os Ministros do Tribunal de Contas da União, reunidos em Sessão da 2ª Câmara, nos termos do art. 71, III e IX, da Constituição de 1988, dos arts. 1º, V, 39, II, e 45 da Lei n.º 8.443, de 1992, e dos arts. 260, § 1º, e 262, § 2º, do RITCU, ante as razões expostas pelo Relator, em:
9.1. assinalar a ilegalidade do ato inicial de pensão militar em favor de Lea de Almeida do Nascimento (à Peça 3 sob o n.º 22239/2017) , negando-lhe o respectivo registro, diante da indevida percepção dos proventos na respectiva reforma em patamar superior ao do militar instituidor já reformado;
9.2. dispensar o ressarcimento das quantias percebidas indevidamente, mas de boa-fé, em consonância com a Súmula n.º 106 do TCU;
9.3. determinar que, no prazo de 15 (quinze) dias contados da ciência desta deliberação, a Diretoria de Inativos e Pensionistas do Comando do Exército adote as seguintes medidas:
9.3.1. faça cessar os pagamentos decorrentes do ato ora considerado ilegal pelo item 9.1 deste Acórdão, sob pena de responsabilidade solidária da autoridade administrativa omissa, nos termos do art. 71, IX, da Constituição de 1988 e do art. 262, caput, do RITCU;
9.3.2. dê ciência do inteiro teor desta deliberação à interessada indicada no item 9.1 deste Acórdão, alertando-a de que o efeito suspensivo proveniente da eventual interposição de recurso junto ao TCU não a eximirá da devolução dos valores percebidos indevidamente após a notificação, diante do não provimento ao referido recurso, devendo encaminhar os comprovantes dessa notificação ao TCU no prazo de até 30 (trinta) dias;
9.3.3. encaminhe a este Tribunal, nos termos do art. 262, § 2º, do Regimento Interno do TCU, o novo ato de concessão da aludida pensão militar indicada pelo item 9.1 deste Acórdão, sem a ilegalidade indicada nesta deliberação, para ser submetido à apreciação pelo TCU, na forma do art. 260, caput, do Regimento Interno do TCU;
9.4. enviar a cópia do presente Acórdão, com o Relatório e a Proposta de Deliberação, à Diretoria de Inativos e Pensionistas do Comando do Exército, para ciência e efetivo cumprimento ao item 9.3 deste Acórdão; e
9.5. arquivar o presente processo, sem prejuízo de promover o monitoramento da determinação proferida pelo item 9.3 deste Acórdão, representando ao TCU, se necessário.

Pensão Militar deferida pela Diretoria de Inativos e Pensionistas do Comando do Exército em favor de Lea de Almeida do Nascimento a partir do falecimento de Mário Almeida do Nascimento Júnior.

Segunda Câmara

Diretoria de Inativos e Pensionistas do Comando do Exército.

3. Interessada: Lea de Almeida do Nascimento (CPF XXX.089.737-XX).

13.1. Ministros presentes: Bruno Dantas (Presidente), Augusto Nardes e Antonio Anastasia.
13.2. Ministro-Substituto convocado: Marcos Bemquerer Costa.
13.3. Ministro-Substituto presente: André Luís de Carvalho (Relator).

ANDRÉ DE CARVALHO

Trata-se de pensão militar deferida pela Diretoria de Inativos e Pensionistas do Comando do Exército em favor de Lea de Almeida do Nascimento a partir do falecimento de Mário Almeida do Nascimento Júnior.
2.	Após a análise final do feito, o Auditor Federal Marcos Fernando Heldwein lançou o seu parecer conclusivo à Peça 5, com a anuência, por delegação de competência, do diretor da Sefip (Peça 6) , nos seguintes termos:
" (...) EXAME TÉCNICO
Procedimentos aplicados
3. Os procedimentos para exame, apreciação e registro de atos de pessoal encontram-se estabelecidos na Instrução Normativa TCU 78/2018 e na Resolução TCU 206/2007. Essas normas dispõem que os atos de pessoal disponibilizados por meio do e-Pessoal devem ser submetidos previamente a críticas automatizadas, com base em parâmetros predefinidos.
4. As críticas das informações cadastradas na etapa de coleta do ato foram elaboradas e validadas levando-se em conta as peculiaridades de cada ato. Os itens verificados nessa etapa são inerentes a dados cadastrais, fundamentos legais, mapa de tempo, ficha financeira, assim como eventuais ocorrências de acumulação. Trata-se de verificações abrangentes, minuciosas e precisas e sem a necessidade de ação humana e, portanto, menos suscetível a falhas. As críticas aplicadas estão discriminadas no sistema, no Menu e-Pessoal, opção 'Crítica', que podem ser acessadas mediante concessão de perfil específico a servidores do TCU responsáveis pela análise.
5. Além das críticas automatizadas, há verificação humana adicional no caso de haver alertas do sistema ou informações não formatadas, como esclarecimentos do gestor ou do controle interno.  
6. As críticas também consideram os registros do Sistema Integrado de Administração de Recursos Humanos (Siape) . O Siape disponibiliza informações atualizadas sobre as parcelas que integram os proventos, diferentemente, portanto, do e-Pessoal, que informa as parcelas no momento do registro do ato. 
7. Essa confrontação com o Siape fornece uma visão atual e verdadeira da situação, o que permite descaracterizar irregularidades e inconsistências que, embora constantes do e-Pessoal, já foram corrigidas.
8. As verificações detectadas no ato encontram-se discriminadas na aba de pendências do ato no sistema e-Pessoal, bem como no espelho do ato contemplado por esta instrução.
Exame das Constatações
9. Ato: 22239/2017 - Inicial - Interessado: MARIO ALMEIDA DO NASCIMENTO JUNIOR - CPF: XXX.240.187-XX
9.1. Beneficiário: LEA DE ALMEIDA DO NASCIMENTO - CPF: XXX.089.737-XX - Cônjuge
9.2. Parecer do Controle Interno: considerar o ato Legal.
9.3. Constatações e análises: 
9.3.1. Nome e/ou sexo e/ou data de nascimento do servidor/instituidor difere do cadastrado na base da Receita Federal, para o CPF informado.
a. Justificativa do Gestor de Pessoal: O nome correto do instituidor, conforme documentação apensada no processo, é MARIO ALMEIDA DO NASCIMENTO JUNIOR, no entanto na base de dados da Receita Federal o nome encontrado ao digitar o CPF do instituidor é o de Mario Almeida Nascimento Junior.
b. Análise do Controle Interno: Justificativa do gestor esclarece pendência
c. Análise da Equipe Técnica: Legal
Pesquisa realizada por esta unidade técnica confirmou a informação do gestor de pessoal de que consta, na base de dados da Receita Federal, o nome 'Mario Almeida Nascimento Junior' ao digitar o CPF do instituidor. Todavia essa divergência não impacta na apreciação do ato de pessoal em tela.
9.3.2. Posto/Graduação de referência para cálculo dos proventos de reforma não correspondente a 01 (um) grau hierárquico imediato/superior ao último posto/graduação na ativa.
a. Justificativa do Gestor de Pessoal: O INSTITUIDOR RECEBEU GHI COM PROVENTOS DE 2º TENENTE CONFORME PORTARIA E FICHA CONTROLE EM ANEXO. Gestor anexou os seguintes documentos: MINISTERIO DA DEFESA-Documento oficial.
b. Análise do Controle Interno: Justificativa do gestor esclarece pendência
c. Análise da Equipe Técnica: Ilegal
Pela leitura do ato de concessão Sisac 10003371-07-2004-002261-3, verifica-se que o instituidor foi inicialmente reformado por limite de idade com proventos com base no soldo de Segundo Sargento.
A posterior reforma por invalidez/incapacidade majorou os proventos para o posto/graduação de Segundo Tenente. Tal situação afronta o Acórdão 2225/2019-TCU-Plenário, de relatoria do Ministro Benjamin Zymler, que permite a majoração de reforma somente para militares da ativa ou reserva e no caso em tela o militar já se encontrava reformado, sendo que tal irregularidade repercute sobre os proventos de pensão militar.
Frente à situação encontrada a concessão em tela não pode prosperar, devendo receber a chancela pela ILEGALIDADE e os proventos de pensão ser reajustados para a graduação de Segundo Sargento.
No que tange ao acúmulo da pensão militar com outros benefícios cabe esclarecer que a interessada é servidora pública aposentada, situação de acúmulo permitida pelo artigo 29 da Lei 3765/1960.
9.3.3. Possível cômputo de tempo privado no Tempo de serviço até 29/12/2000. Devolução do ato para complementação das informações. Atos de reforma: [SISAC-10003401-07-2016-000338-2, SISAC-10003371-07-2004-002261-3].
a. Justificativa do Gestor de Pessoal: Não há. Verificação efetuada no âmbito do TCU.
b. Análise do Controle Interno: Não há. Verificação efetuada no âmbito do TCU.
c. Análise da Equipe Técnica: Legal
Conforme se verifica no ato concessório Sisac 10003371-07-2004-002261-3, não houve cômputo de tempo privado no tempo de serviço do instituidor da pensão militar. Desse modo não se vislumbra óbice nesse sentido para a apreciação pela legalidade do presente ato concessório.
9.4. O quadro resumo de ocorrências e, quando for o caso, o detalhamento da norma legal e da jurisprudência para as inconsistências acima elencadas encontra-se no anexo II dessa instrução. 
9.5. Encaminhamento do ato: 
9.5.1. Considerar ILEGAL e recusar registro do ato de Pensão militar de MARIO ALMEIDA DO NASCIMENTO JUNIOR do quadro de pessoal do órgão/entidade COMANDO DO EXÉRCITO, com base nos arts. 71, inciso III, da Constituição Federal, 1º, inciso V, e 39, inciso II, da Lei 8.443/1992 e 260, § 1º, do Regimento Interno.
9.5.2. Determinar à Secretaria de Fiscalização de Pessoal que monitore o cumprimento da (s) medida (s) indicada (s) para o ato de Pensão militar de MARIO ALMEIDA DO NASCIMENTO JUNIOR. 
9.5.3. Com fulcro no art. 262, caput, do Regimento Interno deste Tribunal, determinar ao órgão/entidade COMANDO DO EXÉRCITO que: 
a. emita novo ato, livre da irregularidade ora apontada, em substituição ao ato de Pensão militar de MARIO ALMEIDA DO NASCIMENTO JUNIOR, submetendo-o à nova apreciação por este Tribunal, na forma do artigo 260, caput, também do Regimento.
b. promova o recálculo do valor atualmente pago a título de reforma/pensão militar com base no posto/graduação incorreto, no prazo 15 (quinze) dias, contados a partir da ciência desta deliberação, sujeitando-se a autoridade administrativa omissa à responsabilidade solidária, em face de manifesta ilegalidade.
c. dispense a devolução dos valores indevidamente recebidos de boa-fé até a data da ciência do órgão/entidade COMANDO DO EXÉRCITO, do acórdão que vier a ser proferido, com base no Enunciado 106 da Súmula da Jurisprudência do TCU.
d. informe o teor do acórdão que vier a ser prolatado, encaminhando ao TCU, no prazo de trinta dias, comprovante da data de ciência pelo interessado, nos termos do art. 4º, § 3º, da Resolução TCU 170/2004.
e. faça cessar todo e qualquer pagamento relativo ao ato impugnado de MARIO ALMEIDA DO NASCIMENTO JUNIOR, no prazo máximo de quinze dias, contados da ciência da decisão deste Tribunal, sob pena de ressarcimento das quantias pagas após essa data pelo responsável.
CONCLUSÃO
10. A abrangência e a profundidade das verificações levadas a efeito fundamentam convicção de que o ato 22239/2017 pode ser apreciado pela ilegalidade, em razão das irregularidades apontadas no item Exame das Constatações desta instrução, que representam afronta à legislação e à jurisprudência de referência
PROPOSTA DE ENCAMINHAMENTO
11. Ante o exposto, com fundamento no art. 71, inciso III, da Constituição Federal, no art. 1º, inciso V, e art. 39, incisos I e II, da Lei 8.443/1992, no art. 260 do Regimento Interno do Tribunal de Contas da União, propõe-se: 
11.1. Considerar ILEGAL e recusar registro do ato de Pensão militar de MARIO ALMEIDA DO NASCIMENTO JUNIOR do quadro de pessoal do órgão/entidade COMANDO DO EXÉRCITO, com base nos arts. 71, inciso III, da Constituição Federal, 1º, inciso V, e 39, inciso II, da Lei 8.443/1992 e 260, § 1º, do Regimento Interno.
11.2. Determinar à Secretaria de Fiscalização de Pessoal que monitore o cumprimento da (s) medida (s) indicada (s) para o ato de Pensão militar de MARIO ALMEIDA DO NASCIMENTO JUNIOR.
11.3. Com fulcro no art. 262, caput, do Regimento Interno deste Tribunal, determinar ao órgão/entidade COMANDO DO EXÉRCITO que: 
11.3.1. informe o teor do acórdão que vier a ser prolatado, encaminhando ao TCU, no prazo de trinta dias, comprovante da data de ciência pelo interessado, nos termos do art. 4º, § 3º, da Resolução TCU 170/2004.
11.3.2. emita novo ato, livre da irregularidade ora apontada, em substituição ao ato de Pensão militar de MARIO ALMEIDA DO NASCIMENTO JUNIOR, submetendo-o à nova apreciação por este Tribunal, na forma do artigo 260, caput, também do Regimento.
11.3.3. dispense a devolução dos valores indevidamente recebidos de boa-fé até a data da ciência do órgão/entidade COMANDO DO EXÉRCITO, do acórdão que vier a ser proferido, com base no Enunciado 106 da Súmula da Jurisprudência do TCU.
11.3.4. promova o recálculo do valor atualmente pago a título de reforma/pensão militar com base no posto/graduação incorreto, no prazo 15 (quinze) dias, contados a partir da ciência desta deliberação, sujeitando-se a autoridade administrativa omissa à responsabilidade solidária, em face de manifesta ilegalidade.
11.3.5. faça cessar todo e qualquer pagamento relativo ao ato impugnado de MARIO ALMEIDA DO NASCIMENTO JUNIOR, no prazo máximo de quinze dias, contados da ciência da decisão deste Tribunal, sob pena de ressarcimento das quantias pagas após essa data pelo responsável."
3.	Enfim, por intermédio do Exmo. Sr. Procurador Rodrigo Medeiros de Lima, o MPTCU anuiu, em cota singela (Peça 7) , à aludida proposta da unidade técnica.
É o Relatório.

não há.

Procurador Rodrigo Medeiros de Lima.

PENSÃO MILITAR. INDEVIDO BENEFÍCIO CORRESPONDENTE A GRAU HIERÁRQUICO SUPERIOR AO POSTO OU GRADUAÇÃO EM FAVOR DE MILITAR JÁ REFORMADO. ILEGALIDADE. NEGATIVA DE REGISTRO. DETERMINAÇÃO. COMUNICAÇÃO.

PENSÃO MILITAR (PMIL)

Secretaria de Fiscalização de Integridade de Atos e Pagamentos de Pessoal e de Benefícios Sociais (Sefip).

Trata-se de pensão militar deferida pela Diretoria de Inativos e Pensionistas do Comando do Exército sob as seguintes condições:
	Peça
	Instituidor
	Número de Controle
	Tipo de Ato
	Data do Óbito
	Vigência
	Enviado ao TCU
	Beneficiária

	3
	Mário Almeida do Nascimento Júnior
	22239/2017
	Inicial
	14/2/2017
	14/2/2017
	7/5/2018
	Lea de Almeida do Nascimento (viúva) 

2.	De todo modo, após a análise final do feito, a Sefip pugnou pela ilegalidade da referida pensão militar instituída por Mário Almeida do Nascimento Júnior, ao vislumbrar que não subsistiria o embasamento legal para a concessão da pensão pelos proventos correspondentes a grau hierárquico superior ao ostentado na reforma, por limite de idade, em decorrência de a incapacidade definitiva ter ocorrido após a respectiva reforma; tendo o MPTCU anuído a essa proposta.
3.	O TCU pode incorporar o parecer da Sefip a estas razões de decidir.
4.	Bem se vê que, por ocasião da respectiva reforma pela incapacidade definitiva, a beneficiária do instituidor da pensão à Peça 3 teria passado a perceber os proventos calculados em cinco níveis acima daquele então ostentado pelo instituidor na atividade, estando em dissonância, assim, com os ditames legais e com a jurisprudência fixada pelo TCU a partir, por exemplo, do Acórdão 2225/2019-TCU-Plenário, já que Mário Almeida do Nascimento Júnior atuava como 3º Sargento e foi inicialmente reformado, por limite de idade, com os proventos de 3º Sargento em 24/10/2003, mas, posteriormente, veio a ser indevida e novamente reformado por invalidez ou incapacidade, e, a partir daí, a sua beneficiária teria indevidamente percebido a indigitada majoração nos proventos para o posto de 2º Tenente.
5.	O referido Acórdão 2225/2019-TCU-Plenário estaria, aliás, em plena sintonia com o entendimento fixado pelo Superior Tribunal de Justiça no REsp 1.340.075/CE julgado pela 2ª Turma sob a relatoria do Ministro Castro Meira, em 9/4/2013 (DJe de 15/4/2013) , no seguinte sentido:
" (...)  ADMINISTRATIVO. MILITAR. REFORMA. ALTERAÇÃO DE BENEFÍCIO. INCAPACIDADE SUPERVENIENTE. ART. 110, § 1º, C/C ART. 108, V, DA LEI 6.880/80. MILITARES DA ATIVA OU RESERVA REMUNERADA. RESTRIÇÃO. MILITAR JÁ REFORMADO. IMPOSSIBILIDADE.
1. A reforma do militar com a remuneração calculada com base no soldo correspondente ao grau hierárquico imediato ao que possuir ou que possuía na ativa, nos termos do art. 110, § 1º, c/c o art. 108, V, da Lei 6.880/80, restringe-se aos militares da ativa ou reserva remunerada, na exata disposição do caput do art. 110, não sendo possível a concessão de tal benesse àqueles militares já reformados.
2. Recurso especial não provido."
6.	Eis que, nos termos dos arts. 50, 108 e 110 da Lei n.º 6.880, de 1980, ao ser considerado incapaz definitivamente, o militar da ativa ou da reserva remunerada seria reformado com os proventos calculados sob o grau hierárquico imediatamente superior ao ocupado na ativa, não subsistindo o suposto amparo jurídico para o cálculo dos proventos em níveis hierárquicos acima daquele ostentado pelo militar na ativa, até porque o correspondente benefício teria sido expressamente dirigido ao militar na ativa ou na reserva remunerada e, por isso, não alcançaria o militar já reformado.
7.	Diante, enfim, da entrada da aludida pensão militar no TCU há menos de 5 anos, não seria necessária a prévia oitiva da aludida beneficiária, estando esse entendimento em plena consonância com a jurisprudência do STF (v.g.: MS-25.116 e MS-25.403) e com a exceção prevista na Súmula Vinculante n.º 3 do STF, além de estar em sintonia com a jurisprudência do TCU (v.g.: Acórdão 587/2011-TCU-Plenário, entre outros) .
8.	O TCU deve assinalar a ilegalidade, portanto, do ato inicial de pensão militar em favor de Lea de Almeida do Nascimento a partir do falecimento de Mário Almeida do Nascimento Júnior, negando-lhe o respectivo registro.
Ante o exposto, pugno pela prolação do Acórdão ora submetido a este Colegiado.
TCU, Sala das Sessões, em 2 de agosto de 2022.
Ministro-Substituto ANDRÉ LUÍS DE CARVALHO 
Relator